臺灣高等法院臺南分院民事判決　九十一年度上字第二七號　　Ｋ
　　　上　訴　人　辰　○　○
　　　　　　　　　宙　○　○
　　　　　　　　　Ｌ　○　○
　　　　　　　　　Ｍ　○　○
　　　　　　　　　酉　○　○
　　　　　　　　　Ｄ　○　○
　　　　　　　　　Ｎ　○○○
　　　　　　　　　Ｊ　○　○
　　　　　　　　　Ｋ　○　○
　　　　　　　　　子　○　○
　　　　　　　　　丑　○　○
　　　　　　　　　寅　○　○
　　　　　　　　　庚　○　○
　　　　　　　　　壬　○　○
　　　　　　　　　辛　○　○
　　　　　　　　　卯　○　○
　　　　　　　　　李　　原
　　　　　　　　　宇　○　○
　　　法定代理人　甲　○　○
　　　上　訴　人　申　○　○
　　　訴訟代理人　林　金　宗　律師
　　　上　訴　人　地○○○○○.
　　　　　　　　　Ｅ　○　○
　　　　　　　　　丁　○　○
　　　　　　　　　丙　○　○
　　　兼右　四人
　　　訴訟代理人　Ｆ　○　○
　　　　　　　　　乙　○　○
　　　　　　　　　Ｇ　○　○
　　　　　　　　　Ｉ　○　○
　　　　　　　　　戊　○　○
　　　　　　　　　癸　○　○
　　　　　　　　　己　○　○
　　　　　　　　　黃　○　○
　　　訴訟代理人　玄　○　○
　　　　　　　　　Ｈ　○　○
　　　　　　　　　巳　○　○
　　　　　　　　　天　○　○
　　　　　　　　　Ａ　○　○
　　　　　　　　　Ｂ　○　○
　　　　　　　　　午　○　○
　　　　　　　　　戌　○　○
　　　　　　　　　未　○　○
　　　被　上訴人　亥　○　○
　　　訴訟代理人　Ｃ　○　○
右當事人間請求分割共有物事件，上訴人對於中華民國九十年九月十八日臺灣嘉義地
方法院所為（八十八年度訴字第一○六號）第一審判決，提起上訴，本院於九十三年
十一月二十三日言詞辯論終結，判決如下：
    主    文
原判決廢棄。
兩造共有坐落嘉義縣東石鄉○○○段一九六地號，地目建，面積○．六七九五公頃土
地，應分割如附圖七所示：編號１部分面積○．○二八七○九公頃及編號部分面積
○．三四八五三公頃，分歸上訴人Ｆ○○、Ｉ○○、柯林昭菖、Ｅ○○、Ｇ○○、丙
○○、乙○○、戊○○、丁○○共同取得，並按上訴人Ｆ○○、Ｉ○○、柯林昭菖、
Ｅ○○、Ｇ○○各六分之一，上訴人丙○○、乙○○、戊○○、丁○○各二四分之一
之比例保持共有；編號２部分面積○．○四一二四一公頃分歸上訴人辰○○、子○○
、丑○○、寅○○、庚○○、辛○○、卯○○、李參原、癸○○、己○○、壬○○共
同取得，並按上訴人辰○○、子○○、丑○○、寅○○、庚○○各一四分之一，上訴
人辛○○、卯○○、李參原各四二分之一，上訴人癸○○、己○○各二八分之一，上
訴人壬○○二分之一比例保持共有；編號３部分面積○．○一三六五二公頃及編號
部分面積○．○四三八四○公頃分歸上訴人黃○○取得；編號４部分面積○．○三七
六○六公頃分歸上訴人宙○○取得。編號５部分面積○．○三二六八一公頃分歸上訴
人Ｌ○○取得；編號６部分面積○．○二一七八八公頃分歸上訴人Ｈ○○取得；編號
７部分面積○．○一○八九三公頃分歸上訴人巳○○取得。編號８部分面積○．○三
二六八一公頃分歸上訴人天○○取得；編號９部分面積○．○一六三四一公頃分歸上
訴人Ｂ○○取得；編號部分面積○．0000000公頃分歸上訴人申○○、酉○
○、宇○○、Ｎ○○○共同取得，並按上訴人申○○、酉○○、宇○○各一八九三分
之五七八，上訴人Ｎ○○○一八九三分之一五九之比例保持共有；編號部分面積○
．○○八一四五公頃分歸上訴人Ａ○○取得；編號部分面積○．○○七一三五公頃
分歸上訴人Ｊ○○取得；編號部分面積○．○○八五一七公頃分歸上訴人Ｋ○○取
得；編號部分面積○．○一一六八四公頃分歸上訴人Ｄ○○取得；編號部分面積
○．○○四八○三公頃及編號部分面積○‧○三六八七四分歸上訴人Ｍ○○取得；
編號部分面積○‧○七○九○○公頃分歸被上訴人亥○○取得；編號部分面積○
．○二○六五三公頃分歸上訴人午○○取得。編號部分面積○．○二○六五三公頃
分歸上訴人戌○○取得；編號部分面積○．○四○九○七公頃分歸上訴人未○○取
得；編號１０部分面積○．○七八四○四及編號部分面積○．○○四九八四公頃為道
路，分歸兩造共同取得以供通行，並按各共有人之原應有部分比例保持共有。
兩造應互相補償之金額如附表所示。
第一、二審訴訟費用，由兩造按附圖七持分欄比例負擔。
    事    實
甲、上訴人方面：
一、上訴人辰○○、宙○○、Ｌ○○、Ｍ○○、酉○○、Ｄ○○、Ｎ○○○、Ｊ○○
    、Ｋ○○、子○○、丑○○、寅○○、庚○○、壬○○、辛○○、卯○○、李參
    原、宇○○、申○○方面：
（一）聲明：請求判決：
    (一)原審判決廢棄。
    (二)依嘉義縣朴子地政事務所九十一年九月十八日複丈成果圖所示之分割方案（即
      附圖六）分割。
    (三)訴訟費用由兩造依應有部分比例負擔。
（二）陳述：除與原判決記載相同者，茲引用外，補稱：
    (一)上訴時雖主張應以原判決附圖丙所示之複丈成果圖為分割方案，惟該案並非為
      共有人最佳利益之方案，故撤回之（本院卷一第九五頁，第一○一頁）。本件
      應依嘉義縣朴子地政事務所九十一年九月十八日複丈成果圖所示之分割方案為
      宜。
    (二)原判決以現金補償之部分，雖係採鑑定之結果，惟該結果，實與系爭土地真實
      地價有差距，是則請求指定宏宇不動產鑑定有限公司予以鑑定，找補金額。
（三）證據：除援用第一審所提證據外，補提：
    　請求指定宏宇不動產鑑定有限公司以公告現值計算找補。
二、上訴人Ｆ○○、地○○○○○○○、Ｅ○○、丁○○、丙○○方面：
（一）聲明：請求判決：
    (一)原審判決廢棄。
    (二)請依公平方式分割。
    (三)訴訟費用由兩造依應有部分比例負擔。
（二）陳述：除與原判決記載相同者，茲引用外，補稱：
      Ｆ○○部分土地分成二塊，應有補救之方法。且因一九六之四地號是條中排水
　　　溝，如果編號１０的道路不留道路及水溝，將來恐有淹水之患。上訴人辰○○所
　　　提之分割案，未按祖先留下的土地分割，不同意其他人所提之方案。
（三）證據：援用原審之立證方法。
三、上訴人午○○方面：
（一）聲明：無上訴聲明可供記載。
（二）陳述：除與原判決記載相同者，茲引用外，補稱：
      本件可協調。依照原來道路使用，土地照原來使用。
（三）證據：援用原審之立證方法。
四、上訴人戌○○方面：
（一）聲明：無上訴聲明可供記載。
（二）陳述：除與原判決記載相同者，茲引用外，補稱：
      本件可協調。依照原來道路使用，土地照原來使用。
（三）證據：援用原審之立證方法。
五、上訴人未○○方面：
（一）聲明：無上訴聲明可供記載。
（二）陳述：除與原判決記載相同者，茲引用外，補稱：
      本件可協調。
（三）證據：援用原審之立證方法。
六、上訴人Ｂ○○方面：
（一）聲明：無上訴聲明可供記載。
（二）陳述：除與原判決記載相同者，茲引用外，補稱：
      原審判決的方案編號十把我的位置分配在池塘地方，把我原來有的房子分給別
　　　人，我不同意。
（三）證據：援用原審之立證方法。
七、上訴人黃○○方面：
（一）聲明：無上訴聲明可供記載。
（二）陳述：除與原判決記載相同者，茲引用外，補稱：
      不同意以公告現值來算找補，應以政府徵收價為基準。
（三）證據：援用原審之立證方法。
八、上訴人Ｉ○○方面：
（一）聲明：無上訴聲明可供記載。
（二）陳述：除與原判決記載相同者，茲引用外，補稱：
　　　我所分得土地少六點多，不同意找補方案，把土地還給我們就好，別的地方多
　　　的應該還給我們才對，土地分成兩塊不利我們的使用。不同意找補鑑定報告。
（三）證據：援用原審之立證方法。
九、上訴人Ｇ○○方面：
（一）聲明：無上訴聲明可供記載。
（二）陳述：除與原判決記載相同者，茲引用外，補稱：
      不同意找補鑑定報告
（三）證據：援用原審之立證方法。
十、上訴人戊○○、癸○○、己○○、Ｈ○○、巳○○、天○○、Ａ○○方面：無上
    訴聲明及陳述可供記載。
乙、被上訴人亥○○部分：
（一）聲明：請求判決：
    (一)上訴駁回。
    (二)第二審訴訟費用由兩造按原有持分比例負擔。
（二）陳述：除與原判決記載相同者，茲引用外，補稱：
    (一)原審判決之分割方案應予維持，惟各共有人間土地之增減部分，應按現行公告
      現值之方式相互補償。
　　(二)九十一年九月十八日上訴人所提之新分割方案，被上訴人亦可同意（本院卷二
　　　第一一九頁）。
（三）證據：援用原審之立證方法。
丙、本院依職權至現場履勘，並請嘉義縣朴子地政事務所繪製分割方案之複丈成果圖
    。
    理    由
一、程序方面：
（一）本件分割共有物事件係屬固有之必要共同訴訟，上訴人辰○○、宙○○、Ｌ○
      ○、Ｍ○○、酉○○、Ｄ○○、Ｎ○○○、Ｊ○○、Ｋ○○、子○○、丑○○
      、寅○○、庚○○、壬○○、辛○○、卯○○、李參原、宇○○、申○○對原
      判決聲明上訴，為有利益於同造之其他共同訴訟人Ｆ○○、Ｉ○○、地○○○
      ○○○○、Ｅ○○、Ｇ○○、乙○○、丁○○、丙○○、戊○○、癸○○、己
      ○○、黃○○、Ｈ○○、巳○○、天○○、Ａ○○、Ｂ○○、午○○、戌○○
      、未○○等二十人，依民事訴訟法第五十六條第一項第一款之規定，其上訴之
      效力及於同造之其他共同訴訟人，故應併列為視同上訴人。
（三）上訴人Ｉ○○、乙○○、戊○○、癸○○、己○○、李參原、黃○○、Ｈ○○
      、巳○○、天○○、Ａ○○、午○○、戌○○、未○○經合法通人知，均未於
      最後言詞辯論期日到場，核無民事訴訟法第三百八十六條各款所列情形，爰依
      被上訴人之聲請，由其一造辯論而為判決。
二、實體方面：
（一）被上訴人亥○○起訴主張：坐落嘉義縣東石鄉○○○段一九六地號，地目建，
      面積○．六七九五公頃土地（下稱系爭土地）係兩造所共有，兩造就系爭土地
      之應有部分各如附圖三持分欄所示，系爭土地並無因使用目的不能分割之情形
      ，且兩造對於系爭土地亦無不分割之約定，惟就分割方法無法獲得協議。按各
      共有人得隨時請求分割共有物；但因物之使用目的不能分割或契約定有不分割
      之期限者，不在此限，民法第八百二十三條第一項定有明文。被上訴人訴請分
      割系爭土地，核與前開規定相符，應予准許。
（二）上訴人上訴人辰○○、宙○○、Ｌ○○、Ｍ○○、酉○○、Ｄ○○、Ｎ○○○
      、Ｊ○○、Ｋ○○、子○○、丑○○、寅○○、庚○○、壬○○、辛○○、卯
      ○○、李參原、宇○○、申○○則以：同意九十一年九月十八日複丈成果圖所
      示之分割方案（即附圖六）。上訴人Ｆ○○、地○○○○○○○、Ｅ○○、丁
      ○○、丙○○則以：Ｆ○○部分土地分成二塊，應有補救之方法。且因一九六
      之四是條中排水溝，如果編號十的道路不留路水溝，將來恐有淹水之患。上訴
      人辰○○所提之分割案，未按祖先留下的土地分割。上訴人Ｉ○○則以：願意
      分割，惟所分得之土地分成兩塊又減少九六‧五三平方公尺，無法同意如此之
      分割方案。上訴人Ｇ○○則以：法院依職權製作的分割方案（即附圖七），因
      分得之面積不夠而反對。上訴人Ｂ○○則以：同意九十一年九月十八日複丈成
      果圖所示之分割方案（即附圖六）。上訴人午○○則以：依照原來道路使用，
      土地照原來使用。上訴人戌○○則以：依照原來道路使用，土地照原來使用。
      上訴人未○○則以：本件可依協調方式解決。上訴人黃○○則以：不同意以公
      告現值來算找補，應以政府徵收價為基準等語，資為抗辯。上訴人戊○○、癸
      ○○、己○○、Ｈ○○、巳○○、天○○、Ａ○○於本院無未曾出庭亦為具狀
      故無陳述可供記載，併以敘明。
（三）按各共有人，得隨時請求分割共有物。但因物之使用目的不能分割或契約定有
      不分割之期限者，不在此限。共有物之分割，依共有人協議之方法行之；分割
      之方法，不能協議決定者，法院得因任何共有人之聲請，命以裁判分割。民法
      第八百二十三條第一項、八百二十四條第一、二項分別定有明文。查系爭土地
      為兩造所共有，業據被上訴人提出系爭土地之土地登記謄本（原審卷二第一九
      五頁至第二○七頁）為證，復為上訴人所不爭執，堪信屬實。系爭共有物依現
      行法令及使用目的亦無不能分割情形且本件兩造亦無以契約定有不分割之期限
      致不能分割之情形，兩造確因無法達成協議分割之事實，亦為兩造所不爭執，
      應認為真實，是則被上訴人請求裁判分割系爭土地，依上開規定，應予准許。
（四）按法院就共有物為裁判分割時，應依民法第八百二十四條為適當之分割，即考
      慮各當事人之聲明、共有物之性質、使用現狀、經濟效用及全體共有人之利益
      等公平決定之。又法院因共有人不能協議而命為共有物之分割時，依民法第八
      百二十四條第二、三兩項之規定，固不限於抽籤之方法，惟如何使分割後各部
      分之經濟價額，其應有部分之比值相當，要當予以顧及，以符公平原則。最高
      法院六十九年度台上字第三一○○號、五十一年台上字第一二六八號著有裁判
      要旨可參。復按共有物之分割，不得純以使用現狀為分割之唯一標準，法院為
      顧及全體共有人之利益認為以不全依使用現狀分割為宜，所決定之分割方法，
      縱使部分共有人因此而受有損害，仍不得因之指為違法。又共有土地之分管使
      用，不過定暫時狀態而已，共有人仍就全部共有土地享有權利，得就全部共有
      土地主張按應有部分為分割，而法院裁判分割共有物，除應斟酌共有人之利害
      關係及共有物之性質外，尚應斟酌共有物之價格、經濟效用以及全體共有人之
      利益等公平決之；換言之，裁判上定共有物之分割分法，法院有審酌共有物各
      種情形，顧及共有人全體利益而自由裁量之權，不受任何當事人主張之拘束，
      最高法院四十九年臺上字第二五九六號、七十一年度台上字第二八二五號判決
      及同院八十一年度台上字第三一號判決可資參照。又按分割共有物，以消滅共
      有關係為目的，法院裁判分割共有土地時，除因該土地內部分土地之使用目的
      不能分割（如為道路）或部分共有人仍願維持其共有關係，應就該部分土地不
      予分割或准許該部分共有人成立新共有關係外，應將土地分配於各共有人單獨
      所有（最高法院六十九年臺上字第一八三一號判例參照）。
    (一)查系爭土地之形狀、使用現況及各共有人占有使用之位置、面積如附圖一、二
      、三所示，其北面為嘉義縣道一六六、東面為往朴子溪北岸邊道路；東南面則
      為排水溝，附圖一編號部分為現有巷道，貫穿系爭土地；系爭土地已有兩造
      個自所有之建物，業據原審法院及本院到場勘驗明確，並囑託嘉義縣朴子地政
      事務所派員實施測量，分別製有勘驗筆錄及現場簡圖、複丈成果圖（即本判決
      附圖一、二、三）附卷可稽，復為兩造所不爭執。又系爭土地共有人常年各自
      占有部分土地建築房屋而居，從而為避免分割後另外衍生拆屋還地之糾紛，自
      應以共有人現占有使用之現狀為分割之基準，以保持系爭土地上之現有建物之
      價值及效用。
    (二)依本院依職權所定之分割方案（即附圖七）。
    1.附圖七所定之分割方案與多數上訴人及被上訴人同意之附圖六之分割方案比較
    　，僅將編號１０臨近一九六之四地號（係排水溝，詳附圖一）之部分土地與編號
    　合併。蓋現有編號１０臨近一九六之四地號之土地原係為編號之土地出入使
    　用，如與編號合併，非但編號之土地面積增加，亦無妨礙編號土地及編
    　號土地之出入，自為較有妥適之分割方案。亦可修正原判決所定分割方案（
　　　即附圖四）有關此部分之不當。
　　2.編號１０部分為巷道，自應分歸兩造依原應有部分比例共同取得，此部分對照附
　　　圖一、二所示之現況圖，與原有巷道範圍大致相符，不致因另闢道路拆除共有
　　　人之建物，另支付費用，對全體共有人較為有利。又該巷道較原舊巷道寬，彎
　　　曲幅度並不大，且僅供兩造出入，交通流量並不大，如用路者均遵守交通規則
　　　，自無危險，部分上訴人於原審以該巷道過於彎曲為由，反對此巷道之設置方
　　　式，難認有理由。
　　3.依附圖七所示方案分割，較符合各共有人現於系爭土地占有使用之位置：
    編號１部分面積○．○二八七○九公頃及編號部分面積○．三四八五三公頃
      ，分歸上訴人Ｆ○○、Ｉ○○、柯林昭菖、Ｅ○○、Ｇ○○、丙○○、乙○○
      、戊○○、丁○○共同取得，並按上訴人Ｆ○○、Ｉ○○、柯林昭菖、Ｅ○○
      、Ｇ○○各六分之一，上訴人丙○○、乙○○、戊○○、丁○○各二四分之一
      之比例保持共有。相當於使其等分得附圖二編號１、２之部分，而附圖二編號
      １、２之使用人為上訴人Ｅ○○，約符合其等使用位置。其不足應有部分比例
      所計算之部分○‧○○九六五三公頃，另以金錢補償之。
    編號２部分面積○．○四一二四一公頃分歸上訴人辰○○、子○○、丑○○、
      寅○○、庚○○、辛○○、卯○○、李參原、癸○○、己○○、壬○○共同取
      得，並按上訴人辰○○、子○○、丑○○、寅○○、庚○○各一四分之一，上
      訴人辛○○、卯○○、李參原各四二分之一，上訴人癸○○、己○○各二八分
      之一，上訴人壬○○二分之一比例保持共有。相當於使其等分得附圖二編號３
      、４、８、９上訴人壬○○現占有使用之位置，與其等現占有使用位置較相符
      。
    編號３部分面積○．○一三六五二公頃及編號部分面積○．○四三八四○公
      頃分歸上訴人黃○○取得。編號相當於附圖二編號及編號為上訴人黃○
      ○現占有使用之位置編號３相當於附圖二編號空地之一部分，因編號分歸
      上訴人黃○○之面積，不足上訴人黃○○依應有部分比例計算之面積，故由空
      地部分分歸其所有，惟仍不足○‧○○七八七○公頃，此部分另以金錢補償。
　　編號４部分面積○．○三七六○六公頃分歸上訴人宙○○取得。相當於附圖二
　　　編號１０、、上訴人宙○○現占有使用之位置。
　　編號５部分面積○．○三二六八一公頃分歸上訴人Ｌ○○取得。相當於附圖二
　　　編號１０、、上訴人Ｌ○○現占有使用之位置。
　　編號６部分面積○．○二一七八八公頃分歸上訴人Ｈ○○取得。相當於附圖二
　　　編號、上訴人Ｈ○○現占有使用之位置。
　　編號７部分面積○．○一○八九三公頃分歸上訴人巳○○取得。相當於附圖二
　　　編號、上訴人巳○○現占有使用之位置。
　　編號８部分面積○．○三二六八一公頃分歸上訴人天○○取得。相當於附圖二
　　　編號上訴人天○○之繼承人林其中原占有使用之位置。
　　編號９部分面積○．○一六三四一公頃分歸上訴人Ｂ○○取得。上訴人Ｂ○○
　　　原未占有使用系爭土地，故以附圖二編號原為空地之一部，分歸上訴人Ｂ○
　　　○應屬妥適。
　　編號部分面積○．0000000公頃分歸上訴人申○○、酉○○、宇○○
　　　、Ｎ○○○共同取得，並按上訴人申○○、酉○○、宇○○各一八九三分之五
　　　七八，上訴人Ｎ○○○一八九三分之一五九之比例保持共有。相當於附圖二編
　　　號、、上訴人申○○、酉○○、宇○○現占有使用之位置及附圖二編號
　　　上訴人Ｎ○○○現占有使用之位置。
　　編號部分面積○．○○八一四五公頃分歸上訴人Ａ○○取得。相當於附圖二
　　　編號上訴人Ａ○○現占有使用之位置。不足依應有部分比例計算之面積○‧
　　　○○五四一四公頃，另以金錢找補。
　　編號部分面積○．○○七一三五公頃分歸上訴人Ｊ○○取得。相當於附圖二
　　　編號上訴人柳清文現占有使用之位置。
　　編號部分面積○．○○八五一七公頃分歸上訴人Ｋ○○取得。相當於附圖二
　　　編號上訴人Ｋ○○現占有使用之位置。
　　編號部分面積○．○一一六八四公頃分歸上訴人Ｄ○○取得。相當於附圖二
　　　編號上訴人Ｄ○○現占有使用之位置。
　　編號部分面積○．○○四八○三公頃及編號部分面積○‧○三六八七四分
　　　歸上訴人Ｍ○○取得。相當於附圖二編號、上訴人Ｍ○○現占有使用之位
　　　置。
　　編號部分面積○‧○七○九○○公頃分歸被上訴人亥○○取得。相當於附圖
　　　二編號、、、、上訴人亥○○現占有使用之位置。不足依應有部分
　　　比例計算之面積○‧○○八七八五公頃，另以金錢找補。
　　編號部分面積○．○二○六五三公頃分歸上訴人午○○取得。相當於附圖二
　　　編號、、上訴人午○○現占有使用之位置。
　　編號部分面積○．○二○六五三公頃分歸上訴人戌○○取得。
　　編號部分面積○．○四○九○七公頃分歸上訴人未○○取得。相當於附圖二
　　　編號、上訴人未○○現占有使用之位置。
　　(三)上訴人Ｆ○○主張，分割方案所分配之土地被割裂為二，實不利土地之利用。
　　　惟查，系爭土地為兩造多數人於其上建屋而居多年，本院為免將來因本件裁判
　　　分割後，另起執行拆屋之紛爭，以保兩造之最大利益，儘可能依兩造現有占有
　　　使用現狀，依職權繪製分割方案，是上訴人Ｆ○○與其他共有人所共同分得之
　　　編號１及，亦係依使用現狀而分配，已儘可能考量其利益，應認為妥適；另
　　　上訴人Ｂ○○主張：依原判決之分割方案所分配之編號十為池塘之地，不同意
　　　該方案。經查，依前述本院所採方案，上訴人Ｂ○○所分得之位置為編號９部
　　　分，已非原判決之分割方案所分配之編號十為池塘之地，併予敘明。
（五）按以原物為分配時，如共有人中有不能按其應有部分受分配者，得以金錢補償
      之，民法第八百二十四條第三項定有明文。又按法院裁判分割共有物，除應斟
      酌各共有人之利害關係，及共有物之性質外，尚應斟酌共有物之價格，倘共有
      人中有不能按其應有部分受分配，或所受分配之不動產，其價格不相當時，法
      院非不得命以金錢補償之；關於共有物之分割，如依原物之數量按其應有部分
      之比例分配，價值顯不相當者，依其價值按其應有部分之比例分配，仍不失為
      以原物分配於各共有人，否則不顧經濟上之價值，一概按其應有部分核算之原
      物數量分配者，將顯失公平，惟依其價值按其應有部分之比例分配原物，如有
      害經濟上之利用價值，應認有民法第八百二十四條第三項之共有人中有不能按
      其應有部分受分配之情形（最高法院五十七年台上字第二一一七號、六十三年
      台上字第二六八○號判例參照）。
    (一)查本件依附圖七方案分割系爭土地後，因各共有人間未能按其等應有部分比例
      分配土地，且分割後各共有人分得之位置、臨馬路之遠近等致其價值亦有所不
      同，因而致兩造所分得之土地，於分割前應有部分之價值與分割後分得部分之
      價值有所差異，揆諸前開判例意旨，自應就共有人分得後之價值決定補償之數
      額。又數人共有一物，其應有部分皆抽象存在於共有物之任何一部分，而非存
      在於某一特定位置，各共有人於分割前所占有使用之位置，固可為分割之參考
      ，惟分割後若其分得之價值不相當，自應相互補償，不能謂照分割前占有使用
      位置分割，即能不問分配位置如何，不按土地價值不同而補償，是上訴人申○
      ○、酉○○、宇○○、Ｎ○○○、Ｋ○○等人辯稱：其等原均買受位於馬路之
      位置，不應再補償分配到裡面位置之人云云，尚非可採。
    (二)系爭土地由本院依職權所提如附圖七所示之方案分割後，有如上所示價值不相
      當之情形，經兩造多數人同意以公告現值為補償之計算基準，計算後如附表所
　　　示（因地政事務所就附圖七所示之「扣除巷道面積」未予更正，導致備註欄所
　　　載之增減面積有所錯誤，爰由本院逕予更正，併予敘明）。
三、綜上所述，被上訴人請求裁判分割兩造共有之系爭土地，原判決予以准許，自無
　　不合，惟原判決關於系爭土地之分割方法，有所不當不當，已如前述。上訴人指
　　摘原判決分割方法不當，求予廢棄改判，為有理由，爰由本院將原判決此部分廢
　　棄，改判如主文第二項所示；分割方案既已不同，則兩造間應相互補償計算基準
　　即有不同，爰由本院將原判決此部分廢棄，改判如主文第三項所示。
四、又本件分割結果，共有人既屬均蒙其利，被上訴人抗辯亦為伸張防衛權利所必要
　　，茲斟酌兩造所受之利益，按各共有人應有部分比例，命兩造分擔訴訟費用。
五、本件事證已明，兩造其餘攻擊防禦方法，經核與本判決之結果不生影響，爰不一
    一論述。
六、據上論結，本件上訴為有理由，依民事訴訟法第四百五十條、第七十八條、第八
　　十一條之一、第八十五條第一項前段，判決如主文。
中　　　華　　　民　　　國　　九十三　　年　　 十二　　 月　　　七　　　日
　　　　　　　　　　　　　　　　　　臺灣高等法院臺南分院民事第三庭
~B1審判長法官　林　　輝　　雄
~B2　　　法官　曾　　平　　杉
~B3　　　法官　徐　　宏　　志
右為正本係照原本作成。
如對本判決上訴，須於判決送達後廿日內向本院提出上訴狀，未表明上訴理由者，應
於上訴後廿日內，向本院提出理由書。
中　　　華　　　民　　　國　　九十三　　年　　 十二　　 月　　二十四　　日
~B法院書記官　陳　　昆　　陽
附表：補償表
┌─────┬────┬──────────────────────────────────┐
│應受補償之│不足之面│應為補償之人及其土地編號及多得之面積、應補償之總額、補償之金額（小數│
│人及其分得│積及應受│點以下第三位四捨五入）　　　　　　　　　　　　　　　　　　　　　　　│
│土地之編號│補償之總├────┬────┬────┬────┬────┬────┬────┤
│          │額、比例│辰○○等│宙○○  │Ｊ○○  │Ｋ○○  │Ｍ○○  │未○○  │備    註│
│          │        │十人*   │編號４  │編號  │編號  │編號及│編號  │        │
│          │        │編號２  │44.79㎡ │5.03㎡  │18.85㎡ │編號  │38.55㎡ │        │
│          │        │44.29㎡ │80622元 │9054元  │33930元 │83.48㎡ │69390元 │        │
│          │        │79722元 │        │        │        │150264元│        │        │
├─────┼────┼────┼────┼────┼────┼────┼────┼────┤
│Ｆ○○等九│26.73㎡ │9068.33 │9170.72 │1029.88 │3859.51 │17092.45│7893.10 │        │
│人*       │48114元 │        │        │        │        │        │        │        │
│編號１及  │        │        │        │        │        │        │        │        │
│編號    │        │        │        │        │        │        │        │        │
├─────┼────┼────┼────┼────┼────┼────┼────┼────┤
│黃○○    │87.43㎡ │29661.22│29996.11│3368.59 │12623.91│55906.96│25817.20│        │
│編號３及  │157374元│        │        │        │        │        │        │        │
│編號    │        │        │        │        │        │        │        │        │
├─────┼────┼────┼────┼────┼────┼────┼────┼────┤
│Ｌ○○    │5.63㎡  │1910.02 │1931.58 │216.92  │812.91  │3600.09 │1662.48 │        │
│編號５    │10134元 │        │        │        │        │        │        │        │
├─────┼────┼────┼────┼────┼────┼────┼────┼────┤
│Ｈ○○    │2.90㎡  │983.84  │994.95  │111.73  │418.73  │185.44  │856.34  │        │
│編號６    │5220元  │        │        │        │        │        │        │        │
├─────┼────┼────┼────┼────┼────┼────┼────┼────┤
│巳○○    │1.46㎡  │495.31  │500.91  │56.25   │215.92  │933.59  │431.12  │        │
│編號７    │2628元  │        │        │        │        │        │        │        │
├─────┼────┼────┼────┼────┼────┼────┼────┼────┤
│天○○    │2.57㎡  │872.89  │881.73  │99.02   │371.08  │1643.38 │758.90  │        │
│編號８    │4626元  │        │        │        │        │        │        │        │
├─────┼────┼────┼────┼────┼────┼────┼────┼────┤
│Ｂ○○    │2.18㎡  │739.58  │747.93  │83.99   │314.76  │1394.00 │643.73  │        │
│編號９    │3924元  │        │        │        │        │        │        │        │
├─────┼────┼────┼────┼────┼────┼────┼────┼────┤
│申○○等四│6.88㎡  │2334.09 │2360.44 │264.99  │993.39  │4399.40 │2031.60 │        │
│人*       │12384元 │        │        │        │        │        │        │        │
│編號    │        │        │        │        │        │        │        │        │
├─────┼────┼────┼────┼────┼────┼────┼────┼────┤
│Ａ○○    │55.99㎡ │18994.99│19209.45│2157.24 │8084.33 │35802.70│16533.29│        │
│編號    │100782元│        │        │        │        │        │        │        │
├─────┼────┼────┼────┼────┼────┼────┼────┼────┤
│Ｄ○○    │1.56㎡  │529.24  │535.22  │60.11   │225.25  │997.54  │460.65  │        │
│編號    │2808元  │        │        │        │        │        │        │        │
├─────┼────┼────┼────┼────┼────┼────┼────┼────┤
│亥○○    │36.14㎡ │12260.74│12399.17│1392.44 │5218.21 │23109.66│10671.81│        │
│編號    │65052元 │        │        │        │        │        │        │        │
├─────┼────┼────┼────┼────┼────┼────┼────┼────┤
│午○○    │2.76㎡  │936.35  │946.92  │106.34  │398.51  │1764.88 │815.00  │        │
│編號    │4968元  │        │        │        │        │        │        │        │
├─────┼────┼────┼────┼────┼────┼────┼────┼────┤
│戌○○    │2.76㎡  │936.35  │946.92  │106.34  │398.51  │1764.88 │815.00  │        │
│編號    │4968元  │        │        │        │        │        │        │        │
├─────┴────┴────┴────┴────┴────┴────┴────┴────┤
│* 辰○○等十一人：包括辰○○、子○○、丑○○、寅○○、庚○○、辛○○、卯○○、李參原、李　│
│　飛宏、己○○、壬○○，並按上訴人辰○○、子○○、丑○○、寅○○、庚○○各一四分之一，李  │
│　上訴人辛○○、卯○○、李參原各四二分之一，上訴人癸○○、己○○各二八分之一，上訴人李美  │
│　麗二分之一比例負擔。　                                                                  │
│* Ｆ○○等九人：包括Ｆ○○、Ｉ○○、柯林昭菖、Ｅ○○、Ｇ○○、丙○○、乙○○、戊○○、吳  │
│　明和，並按上訴人Ｆ○○、Ｉ○○、柯林昭菖、Ｅ○○、Ｇ○○各六分之一，上訴人丙○○、吳玉  │
│　玲、戊○○、丁○○各二四分之一之比例共有權利。                                          │
│* 申○○等四人：包括申○○、酉○○、宇○○、Ｎ○○○，並按上訴人申○○、酉○○、宇○○各  │                    │
│  一八九三分之五七八，上訴人Ｎ○○○一八九三分之一五九比例共有權利。                      │
└─────────────────────────────────────────────┘
